臺灣南投地方法院刑事判決
110年度審訴字第97號
公  訴  人  臺灣南投地方檢察署檢察官 
被      告  蘇品誠


上列被告因詐欺等案件，經檢察官提起公訴（110年度偵字第162
7號、110年度偵字第1905號），被告於準備程序時就被訴事實為
有罪之陳述，經告以簡式審判之旨，並聽取意見後，本院合議庭
裁定由受命法官獨任進行簡式審判程序，判決如下：
    主    文
蘇品誠犯三人以上共同詐欺取財罪，共肆罪，各處有期徒刑壹年
貳月。應執行有期徒刑壹年捌月。
未扣案之犯罪所得新臺幣參仟伍佰元沒收之，於全部或一部不能
沒收或不宜執行沒收時，追徵其價額。
    犯罪事實
一、蘇品誠於民國109年8月初某日起，參與通訊軟體「POTATO」帳
    號暱稱「福祿壽」、「穩穩當當」等真實姓名年籍不詳之成
    年人指揮，而具有持續性、牟利性及結構性之詐欺集團（蘇
    品誠所涉組織犯罪防制條例部分，另經臺灣臺南地方法院以
    110年度金訴字第57號判決論罪科刑，非本案起訴範圍）。
    蘇品誠與其所屬詐欺集團成員共同意圖為自己不法所有，基
    於3人以上共同詐欺取財及洗錢之犯意聯絡，先由不詳詐欺
    集團之成員施用詐術，使附表所示之人陷於錯誤而匯款至附
    表所示人頭帳戶後，陳冠霖（本院另案審理中）則將附表所
    示人頭帳戶金融卡於修改密碼後交付予蘇品誠，蘇品誠即持
    附表所示人頭帳戶金融卡前往ATM自動櫃員機提款。嗣附表
    所示之徐婉慈、林季蒲、黃俊榮、王妤妃，因不詳詐欺集團
    成員以附表所示之詐欺方式施用詐術而陷於錯誤，因而於附
    表所示之時間，轉帳附表所示之金額於附表所示之人頭帳戶
    後，蘇品誠即持附表所示人頭帳戶之金融卡，於附表所示之
    時、地提領如附表所示之款項，並將款項交予陳冠霖負責清
    點、保管，陳冠霖再將所得贓款如數交予彭觀明（經警另案
    追查中）轉交予上游詐欺集團成員，而以此等迂迴層轉方式
    掩飾前開詐欺所得之本質及去向。嗣經警調閱ATM自動櫃員
    機提領影像畫面，循線查獲上情。
二、案經徐婉慈、林季蒲、黃俊榮、王妤妃訴由南投縣政府警察
    局報告臺灣南投地方檢察署檢察官偵查起訴。
    理    由
一、本件被告蘇品誠所犯係死刑、無期徒刑或最輕本刑為3 年以
    上有期徒刑或高等法院管轄第一審案件以外之罪，被告於準
    備程序期日就被訴事實為有罪之陳述，經本院告知簡式審判
    程序之旨，並聽取公訴人及被告之意見後，經合議庭依刑事
    訴訟法第273 條之1第1 項規定，裁定由受命法官獨任進行
    簡式審判程序，是依刑事訴訟法第273 條之2 規定，本件之
    證據調查，不受同法第159 條第1 項、第161 條之2 、第16
    1 條之3 、第163 條之1 及第164 條至第170 條規定之限制
    ，合先敘明。
二、上開犯罪事實，業據被告於警詢、偵訊及本院審理時均坦承
    不諱（見南投縣政府警察局投警刑科偵字第1100012961號刑
    案偵查卷宗【下稱警一卷】第7-21、37-45頁、臺灣南投地
    方檢察署110年度偵字第1627號偵查卷宗【下稱偵卷】第28-
    29頁、本院卷第88-89、253、280-281、285-291頁）。復經
    證人即告訴人徐婉慈、林季蒲、王妤妃、黃俊榮於警詢時證
    述在卷（見警一卷第47-49、51-53、75-82頁、南投縣政府
    警察局投警刑科偵字第1100017012號刑案偵查卷宗【下稱警
    二卷】第20-21頁、本院卷第220-222頁），並有被害人匯款
    一覽表、指認犯罪嫌疑人紀錄表、台新國際商業銀行帳號00
    000000000000號帳戶之開戶基本資料暨交易往來明細、兆豐
    國際商業銀行帳號00000000000號帳戶之交易明細、中國信
    託銀行帳號000000000000號帳戶之交易明細、車手提款影像
    時地一覽表、臺灣南投地方檢察署辦案公務電話紀錄表、本
    院調解成立筆錄、臺北市政府警察局信義分局110年9月29日
    北市警信分刑字第1103046841號函暨函附資料在卷供參（見
    警一卷第3-6、23-35、83-86、93、95頁、警二卷第3頁、偵
    卷第32頁、本院卷第107-108、191-219頁），足認被告前揭
    自白確與事實相符，堪予採信。從而，本件事證已臻明確，
    被告上開犯行均堪認定，應予依法論科。
三、論罪科刑
  ㈠按過去實務認為，行為人對犯特定犯罪所得之財物或利益作
    直接使用或消費之處分行為，或僅將自己犯罪所得財物交予
    其他共同正犯，祇屬犯罪後處分贓物之行為，非本條例所規
    範之洗錢行為，惟依新法規定，倘行為人意圖掩飾或隱匿特
    定犯罪所得來源，而將特定犯罪所得直接消費處分，甚或交
    予其他共同正犯，而由共同正犯以虛假交易外觀掩飾不法金
    流移動，即難認單純犯罪後處分贓物之行為，應仍構成新法
    第2條第1或2款之洗錢行為，最高法院108年度台上字第1744
    號判決意旨參照。經查，被告所屬之詐欺集團向告訴人徐婉
    慈、林季蒲、黃俊榮、王妤妃施用詐術後，為隱匿其詐欺所
    得財物之去向，而令告訴人4人將款項分別轉入該集團所持
    有、使用之如附表所示之人頭帳戶內，再由該集團所屬之車
    手即被告前往提領詐欺所得款項而得逞，且依前揭證據顯示
    ，附表所示人頭帳戶內之資金確係本案詐欺之特定犯罪所得
    無誤，是揆諸前開說明，被告於本案分擔實施之行為，自應
    該當洗錢防制法第14條第1 項之一般洗錢罪。是核被告所為
    ，均係犯刑法第339 條之4 第1 項第2 款之3 人以上共同詐
    欺取財罪、洗錢防制法第14條第1 項之一般洗錢罪。
　㈡次按數行為於同時同地或密切接近之時地實施，侵害同一之
    法益，各行為之獨立性極為薄弱，依一般社會健全觀念，在
    時間差距上，難以強行分開，在刑法評價上，以視為數個舉
    動之接續施行，合為包括之一行為予以評價，較為合理，屬
    接續犯，為包括之一罪，最高法院86年度台上字第3295號判
    決意旨參照。經查，被告於密切接近之時間內，在相同或相
    近地點，持金融卡先後分別接續數次提領告訴人林季蒲、黃
    俊榮匯入如附表所示人頭帳戶內之款項，係各本於單一詐欺
    取財之犯意，於密接之時間、相同或相近地點所為之數舉動
    ，均各屬犯罪行為之一部，而分別侵害同一人之同一法益，
    為接續犯，僅各論以一罪。
　㈢復按共同實行犯罪行為之人，在合同意思範圍以內，各自分
    擔犯罪行為之一部，相互利用他人之行為，以達其犯罪之目
    的者，即應對於全部所發生之結果，共同負責，不問犯罪動
    機起於何人，亦不必每一階段犯行，均經參與。又關於犯意
    聯絡，不限於事前有所協議，其於行為當時，基於相互之認
    識，以共同犯罪之意思參與者，亦無礙於共同正犯之成立。
    且數共同正犯之間，原不以直接發生犯意聯絡者為限，即有
    間接之聯絡者，亦包括在內，最高法院98年度台上字第4384
    號、98年度台上字第713號判決意旨參照。經查，被告於其
    所屬之詐騙集團內擔任提領詐騙所得款項之車手工作，負責
    提領詐騙贓款，其與「福祿壽」、「穩穩當當」、陳冠霖、
    彭觀明及其他詐欺集團成員間，縱非全然認識或確知彼此參
    與分工細節，然其對於各別係從事該等犯罪行為之一部既有
    所認識，且係以自己共同犯罪意思為之，是揆諸前開說明，
    被告自與「福祿壽」、「穩穩當當」、陳冠霖、彭觀明及所
    屬詐欺集團之其他成員間，就本案犯行，均有犯意聯絡及行
    為分擔，均為共同正犯。
　㈣被告以一行為同時觸犯3人以上共同詐欺取財罪及一般洗錢罪
    ，係以一行為觸犯數罪名，為想像競合犯，應依刑法第55條
    規定從一重之3人以上共同詐欺取財罪論處。又被告所犯上
    開4罪，犯意各別，行為互殊，應分論併罰。
  ㈤再按想像競合犯之處斷刑，本質上係「刑之合併」，其所謂
    從一重處斷，乃將想像競合犯組成之評價上數罪，合併為科
    刑一罪，其所對應之刑罰，亦合併其評價上數罪之數法定刑
    ，而為一個處斷刑。易言之，想像競合犯侵害數法益者皆成
    立犯罪，論罪時必須輕、重罪併舉論述，同時宣告所犯各罪
    名，包括各罪有無加重、減免其刑之情形，亦應說明論列，
    量刑時併衡酌輕罪部分量刑事由，評價始為充足，然後依刑
    法第55條前段規定「從一重處斷」，非謂對於其餘各罪可置
    而不論。因此，法院決定處斷刑時，雖以其中最重罪名之法
    定刑，做為裁量之準據，惟於裁量其輕重時，仍應將輕罪合
    併評價在內，最高法院108年度台上字第4405、4408號判決
    意旨參照。經查，被告於偵查及本院審理時，就一般洗錢罪
    部分之犯罪事實均予以自白，是被告所犯一般洗錢罪部分，
    自應斟酌洗錢防制法第16條第2項減刑規定，依前揭罪數說
    明，被告所犯一般洗錢罪係屬想像競合犯中之輕罪，從而，
    揆諸前開說明，就被告此部分想像競合輕罪得減刑部分，本
    院於依照刑法第57條量刑時，將併予審酌。
  ㈥爰以行為人之責任為基礎，審酌被告正值青壯年，不思以正
    當手段獲取財物，竟參與詐欺集團，擔任負責提領被害人遭
    詐騙款項之車手工作，以牟取報酬，造成詐欺犯罪之查緝益
    趨困難，助長社會詐騙犯罪之風氣，嚴重影響社會治安，且
    侵害告訴人徐婉慈、林季蒲、黃俊榮、王妤妃之財產法益非
    微，所為實有不該。兼衡被告犯後坦承犯行，並與告訴人黃
    俊榮成立調解，有本院調解成立筆錄1 份在卷可考（見本院
    卷第107-108頁），且被告於詐欺集團中係擔任「車手」之
    角色，非屬核心份子或具有主導地位者。復斟酌被告於本院
    審理時自陳為高中肄業、未婚、須扶養1個3歲大的小孩等一
    切情狀，分別量處如主文所示之刑，並定其應執行之刑。
  ㈦末按犯罪所得，屬於犯罪行為人者，沒收之；前二項之沒收
    ，於全部或一部不能沒收或不宜執行沒收時，追徵其價額，
    刑法第38條之1第1項前段、第3項定有明文。經查，被告於
    本院審理時自陳：因本件犯罪獲得的報酬，是以提款金額的
    百分之2計算，百元以下捨去，本件應該是新臺幣（下同）3
    500元等語（見本院卷第88-89頁），是被告因本案犯行之未
    扣案犯罪所得應為3500元，爰依前開規定宣告沒收，並諭知
    於全部或一部不能沒收或不宜執行沒收時，追徵其價額。至
    被告本案所犯洗錢防制法第14條第1項規定，依同法第18條
    第1項前段固有沒收財物或財產上利益之特別規定，惟洗錢
    防制法第18條第1項固規定：「犯第14條之罪，其所移轉、
    變更、掩飾、隱匿、收受、取得、持有、使用之財物或財產
    上利益，沒收之；犯第15條之罪，其所收受、持有、使用之
    財物或財產上利益，亦同」，此一規定採取義務沒收主義，
    只要合於前述規定，法院即應為相關沒收之諭知，然該洗錢
    行為之標的是否限於行為人所有者始得宣告沒收，法無明文
    。而實務上一向認為，倘法條並未規定「不問屬於犯罪行為
    人與否均沒收」時，自仍以屬於被告所有者為限，始應予沒
    收。是以，被告本案所提領之款項，既已全數轉交其所屬詐
    欺集團成員陳冠霖而由陳冠霖轉交給彭觀明，則被告對該等
    款項已無事實管領權，揆諸前開說明，爰不予宣告沒收。另
    未扣案之如附表所示之人頭帳戶金融卡，雖均係被告本案供
    犯罪所用之物，但非被告所有，且被告於本院審理時亦自陳
    均已丟棄等語（見本院卷第290頁），是亦不予宣告沒收，
    併予敘明。
據上論斷，應依刑事訴訟法第273 條之1 第1 項、第299 條第1
項前段，判決如主文。
本案經檢察官黃天儀提起公訴，檢察官廖秀晏、吳宣憲到庭執行
職務。
中　　華　　民　　國　　110 　年　　11　　月　　25　　日
                  刑事第四庭  法  官    蔡霈蓁
以上正本與原本無異。
如不服本判決應於收受送達後20日內向本院提出上訴書狀，並應
敘述具體理由；其未敘述上訴理由者，應於上訴期間屆滿後20日
內向本院補提理由書（均須按他造當事人之人數附繕本）「切勿
逕送上級法院」。
告訴人或被害人如對於本判決不服者，應具備理由請求檢察官上
訴，其上訴期間之計算係以檢察官收受判決正本之日期為準。
                              書記官　　郭勝華　　　　　
中　　華　　民　　國　　110 　年　　11　　月　　25　　日

附錄本案論罪科刑法條：
中華民國刑法第339 條之4
犯第339 條詐欺罪而有下列情形之一者，處1 年以上7 年以下有
期徒刑，得併科1 百萬元以下罰金：
一、冒用政府機關或公務員名義犯之。
二、3 人以上共同犯之。
三、以廣播電視、電子通訊、網際網路或其他媒體等傳播工具，
    對公眾散布而犯之。
前項之未遂犯罰之。
　　
洗錢防制法第14條
有第二條各款所列洗錢行為者，處7 年以下有期徒刑，併科新臺
幣5 百萬元以下罰金。
前項之未遂犯罰之。
前二項情形，不得科以超過其特定犯罪所定最重本刑之刑。

附表：
編號 告訴人 詐欺方式 匯款時間 匯款金額(新臺幣) 人頭帳戶 提領時間 提領地點 提款金額 (新臺幣) 1 徐婉慈 徐婉慈於109年8月6日17時31分許接獲詐騙集團成員來電佯稱：系統錯誤，要取消自動下單，需依指示操作解除設定云云，徐婉慈因而陷於錯誤，依指示操作，乃於右列時間匯款右列金額至右列帳戶內。   109年8月6日20時43分 30000元 台新國際商業銀行帳號00000000000000號帳戶  109年8月6日21時6分 南投縣○○鎮○○街000號（全家超商草屯同安店） 60000元 （徐婉慈匯入左列帳戶內之另60000元，非蘇品誠所提領）    109年8月6日20時46分 30000元        109年8月6日20時49分 30000元        109年8月6日20時58分 30000元     2 林季蒲 林季蒲於109年8月6日21時30分許，接獲詐騙集團成員來電佯稱：作業疏失導致重複下單，需依指示操作解除設定云云，林季蒲因而陷於錯誤，依指示操作，乃於右列時間匯款右列金額至右列帳戶內。 109年8月6日23時12分 30000元 台新國際商業銀行帳號00000000000000號帳戶  109年8月6日23時56分 臺中市○○區○○路000號（統一超商新霧峰門市） 8000元        109年8月7日0時8分 臺中市○○區○○路000號（彰化銀行霧峰分行） 20000元        109年8月7日0時22分  臺中市○○區○○街0號（統一超商吉峰門市） 2000元  3 黃俊榮 黃俊榮於109年8月6日21時20分許，接獲詐騙集團成員來電佯稱：系統操作錯誤，要解除定期扣款，需依指示操作解除設定云云，黃俊榮因而陷於錯誤，依指示操作，乃於右列時間匯款右列金額至右列帳戶內。    109年8月6日21時48分 55123元 兆豐國際商業銀行帳號00000000000號帳戶  109年8月6日22時5分  南投縣○○鎮○○路000號（台中商業銀行草屯分行） 20000元 （左列帳戶交易明細雖記載20005元，惟扣除手續費，蘇品誠應係提領20000元）       109年8月6日22時5分 南投縣○○鎮○○路000號（台中商業銀行草屯分行） 20000元 （左列帳戶交易明細雖記載20005元，惟扣除手續費，蘇品誠應係提領20000元）       109年8月6日22時11分 南投縣○○鎮○○路○段000號（第一商業銀行草屯分行） 15300元 （左列帳戶交易明細雖記載15305元，惟扣除手續費，蘇品誠應係提領15300元） 4   王妤妃 詐騙集團成員在網路上刊登貸款之不實廣告，經王妤妃於109年7月15日瀏覽該廣告，依廣告上所留之LINE與詐欺集團成員聯絡後，誤以為真而陷於錯誤，依指示操作，乃於右列時間匯款右列金額至右列帳戶內。 109年8月6日13時3分 30000元 中國信託銀行帳號000000000000號帳戶 109年8月6日13時18分 彰化縣○○市○○路000號（統一超商品冠門市） 30000元